【裁判字號】    97,交聲,250
【裁判日期】    971231
【裁判案由】    違反道路交通管理處罰條例聲明異議
【裁判全文】
臺灣花蓮地方法院交通事件裁定         97年度交聲字第250號
原處分機關  交通部公路總局臺北區監理所花蓮監理站
異  議  人
即受處分人  陳均生原名陳冠志.
上列異議人即受處分人因違反道路交通管理處罰條例案件，對於
交通部公路總局臺北區監理所花蓮監理站中華民國97年9月3日所
為之處分（原處分案號：花監違字第裁44-P00000000號）聲明異
議，本院裁定如下：
    主  文
原處分撤銷。
陳均生不罰。
    理  由
一、原處分機關處分意旨略以：異議人即受處分人陳均生（原名
    陳冠志，交通部公路總局臺北區監理所花蓮監理站違反道路
    交通管理事件裁決書上載為陳冠志）於民國 97年7月17日23
    時 30分許（前開裁決書上誤載為97年7月21日14時許），駕
    駛車牌號碼 RZ-0660號自用小貨車，在花蓮縣花蓮市○○路
    ○段 573號前，因肇事未依規定處置之違規，經花蓮縣警察
    局花蓮分局舉發，掣發花蓮縣警察局花交警字第 P00000000
    號舉發違反道路交通管理事件通知單，並移送原處分機關，
    原處分機關即依道路交通管理處罰條例第29條之1第1項，裁
    處異議人即受處分人罰鍰新臺幣（下同 ）3,000元，施以道
    路交通安全講習，吊扣駕駛執照 1個月，罰鍰及駕駛執照限
    於 97年10月3日前繳納，並註明上開罰鍰及駕駛執照逾期不
    繳納之處分。
二、異議人即受處分人異議意旨則以：異議人即受處分人於97年
    7月 17日要回公司，當天颱風天，雨下很大，視線不良，在
    中央路四段發生打滑翻車，因頭部受撞擊，當時有點昏迷，
    這時兩名同事也要回公司，見狀停車查看，同事見其頭部流
    血，又下大雨，風也很大，以為其車子打滑，所以把車子開
    走，另一同事則先送其到醫院，並無意離開現場，對於原處
    分認為不合理，為此聲明異議等語。
三、按法院受理交通事件，準用刑事訴訟法之規定，道路交通管
    理處罰條例第89條前段，定有明文。從而倘違反道路交通管
    理處罰條例之行為非出於故意或過失者，即應不予處罰。又
    法院受理行為人違反道路交通管理處罰條例案件，於踐行調
    查證據程序後，為事實之認定時，如就原處分機關所認定之
    行為人違規之事實仍有合理之懷疑，而無法確信行為人確有
    該當於道路交通管理處罰條例各該處罰條文之構成要件事實
    時，即應依訴訟上之待證事實「罪疑唯有利於被告原則」之
    證據法則，作對受處分人有利之認定。次按汽車駕駛人駕駛
    汽車肇事，無人受傷或死亡而未依規定處置者，處新臺幣10
    00元以上3,000元以下罰鍰，逃逸者，並吊扣其駕駛執照1個
    月至 3個月；又汽車駕駛人，違規肇事受吊扣駕駛執照處分
    者，應接受道路交通安全講習，道路交通管理處罰條例第62
    條第1款、第 24條第1項第1款分別定有明文。又所謂之處置
    ，道路交通事故處理辦法第 3條規定：「發生道路交通事故
    ，駕駛人或肇事人應先為下列處置：一、事故地點在車道或
    路肩者，應在適當距離處豎立車輛故障標誌或其他明顯警告
    設施，事故現場排除後應即撤除。二、有受傷者，應迅予救
    護，並儘速通知消防機關。三、發生火災者，應迅予撲救，
    防止災情擴大，並儘速通知消防機關。四、不得任意移動肇
    事車輛及現場痕跡證據。但無人傷亡且車輛尚能行駛，或有
    人受傷且當事人均同意移置車輛時，應先標繪車輛位置及現
    場痕跡證據後，將車輛移置不妨礙交通之處所。五、通知警
    察機關。但無人受傷或死亡且當事人當場自行和解者，不在
    此限」。而所謂道路交通事故，依道路交通事故處理辦法第
    2條第1項第 1款規定，係指車輛或動力機械在道路上行駛，
    致有人受傷或死亡，或致車輛、動力機械、財物損壞之事故
    。從而若發生交通事故而有人受傷，即應迅予救護，通知消
    防機關，且即符合道路交通事故處理辦法第 3條第4款、第5
    款但書之情形。再者道路交通管理處罰條例第 62條第1項規
    定汽車駕駛人肇事，無人受傷或死亡而未依規定處置逃逸，
    其立法目的固在敦促汽車駕駛人駕駛汽車發生交通事故，不
    論責任歸屬為何，即有義務留在肇事現場，採取救護或其他
    必要措施，並向警察機關報告，縱使無人受傷或死亡，不論
    過失有無、責任歸屬，仍必須留在現場對車輛所生損害依規
    定處置，俾便釐清責任歸屬，並迅速還原現場，以保護他人
    權益，維持社會秩序。然該條例之處罰應以駕駛人知悉肇事
    行為後駛離現場或逃逸之違規故意為要件，易言之，欲以該
    項規定處罰汽車駕駛人，除客觀上須有駕駛人駕車肇事之情
    ，尚須該汽車駕駛人對於自己肇事有違反之認識及決意逃逸
    之故意，始足當之，若汽車駕駛人不知自己肇事而離去，即
    不該當前開肇事逃逸罪責，自不能依上開規定予以處罰。
四、經查：
（一）異議人即受處分人於97年17日23時30分許，駕駛車牌號碼
      RZ-0660號自用小貨車，在花蓮縣花蓮市○○路○段573號
      前，因天雨路滑車輛因路滑翻車，撞及停放在路邊之 3部
      自用小客車，發生交通事故，惟異議人即受處分人肇事後
      並未依規定下車查看，並通知警察機關處理等情，有花蓮
      縣警察局花交警字第 P00000000號舉發違反道路交通管理
      事件通知單、花蓮縣警察局花蓮分局 97年8月12日花市警
      交字第0970014286號函各乙份在卷可稽，復為異議人即受
      處分人所不爭執。
（二）惟異議人即受處分人因本件交通事故受有右頂葉頭皮 1公
      分撕裂傷、右下顎至頸部紅斑及左手肘撕裂傷等傷害，而
      於翌日即97年7月18日凌晨零時 52分至財團法人佛教慈濟
      綜合醫院（下稱慈濟醫院）急診，於同年月22日，因暈眩
      嘔吐，再至前開醫院急診，並留院觀察，嗣於同年月23日
      始出院之事實，業經本院函詢慈濟醫院並調閱異議人即受
      處分人之病歷資料，有該醫院急診檢傷護理評估記錄表、
      急診病歷、急診醫囑記錄單、急診病患出院護理指導、診
      斷證明書、病情說明書等件附卷可稽，從而應可認異議人
      即受處分人前開肇事後因受有傷害隨即至慈濟醫院急診。
      則依前開道路交通事故處理辦法第 3條之規定，異議人即
      受處分人並非未予處置，而是進行迅予救護之處置，且因
      受傷，亦有同條第4款、第5款但書之適用，在救護前尚毋
      庸先予通知警察機關，並不得任意移動肇事車輛，原處分
      機關遽認異議人即受處分人未依規定處置，容有誤會。況
      依異議人即受處分人之傷勢觀之，其顯有迅速就醫之必要
      ，亦無以期待異議人即受處分人捨其生命、身體法益之救
      治不顧，仍要求其留置現場，並通知警察機關，其主張無
      意逃逸，即非無理由，原處分機關復未舉證證明異議人即
      受處分人有何肇事逃逸之故意，復查無其他積極證據，足
      以證明異議人即受處分人確有原處分機關所認違規行為，
      自應為有利於異議人即受處分人之認定。原處分機關不察
      ，逕對異議人即受處分人為前開裁決，即難認允當，本件
      異議為有理由，應由本院將原處分撤銷，另為異議人即受
      處分人不罰之諭知。
據上論斷，應依道路交通案件處理辦法第20條前段，裁定如主文
。
中    華    民    國    97    年    12    月    31    日
                            交通法庭  法  官 張宏節
上列正本證明與原本無異。
如對本裁定不服，應於送達後5日內，向本院提出抗告狀（應抄
附繕本）。
中    華    民    國    97    年    12    月    31    日
                                      書記官


司法院資訊處製作；財團法人民間司法改革基金會備份。
